【裁判字號】    99,交聲,3273
【裁判日期】    991021
【裁判案由】    交管條例聲異
【裁判全文】
臺灣板橋地方法院交通事件裁定        99年度交聲字第3273號
原處分機關  交通部公路總局臺北區監理所板橋監理站
異  議  人  甲○○
即受處分人
上列受處分人因違反道路交通管理處罰條例案件，對於交通部公
路總局臺北區監理所板橋監理站民國99年9 月14日所為之裁決（
板監裁字第裁41-C00000000號），聲明異議，本院裁定如下：
    主  文
原處分撤銷。
甲○○汽車駕駛人，駕駛汽車經測試檢定，酒精濃度超過規定標
準，記違規點數五點，並接受道路交通安全講習。
    理  由
一、原處分意旨略以：異議人即受處分人甲○○於民國99年5 月
    20日凌晨2 時30分許，騎乘車號LCT-758 號重型機車，行經
    臺北縣中和市○○街150 號前，因有「酒後駕車，酒精濃度
    測試值為0.72MG/L」之違規事實，經臺北縣政府警察局中和
    第二分局積穗派出所執勤員警製單舉發，爰依道路交通管理
    處罰條例第35條第1 項第1 款、第68條第2 項、第24條規定
    ，裁處異議人罰鍰新臺幣（下同）45,000元，記違規點數5
    點，並施以道路交通安全講習等語。
二、異議意旨則以：異議人因飲用酒類騎乘機車，為警攔檢查獲
    ，經檢察官為緩起訴處分，命異議人至指定機構或團體提供
    90小時之義務勞動，原處分機關竟仍裁處異議人需繳納45,
    000 元，有違一事不二罰原則，爰依法聲明異議等語。
三、按汽車駕駛人有飲用酒類或其他類似物後其吐氣所含酒精濃
    度超過每公升0.25毫克或血液中酒精濃度超過百分之0.05以
    上者，不得駕車，道路交通安全規則第114 條第2 款定有明
    文；又按汽車駕駛人，駕駛汽車經測試檢定有酒精濃度超過
    規定標準者，處15,000元以上60,000元以下罰鍰，並當場移
    置保管該汽車及吊扣其駕駛執照1 年；因而肇事致人受傷者
    ，並吊扣其駕駛執照2 年；致人重傷或死亡者，吊銷其駕駛
    執照，並不得再考領，道路交通管理處罰條例第35條第1 項
    第1 款亦有明文；再汽車駕駛人，有同法第35條第1 項規定
    之情形者，應接受道路交通安全講習，道路交通管理處罰條
    例第24條第1 項第2 款規定甚明。另99年5 月5 日修正公布
    之道路交通管理處罰條例第68條第2 項規定：「領有汽車駕
    駛執照之汽車駕駛人，除駕駛聯結車、大客車、大貨車外之
    非其駕駛執照種類之車輛，違反本條例及道路交通安全規則
    之規定，應受吊扣駕駛執照情形時，無因而肇事致人受傷或
    重傷者，記違規點數5 點。但一年內違規點數共達6 點以上
    或再次應受吊扣駕駛執照情形者，併依原違反本條例應受吊
    扣駕駛執照處分規定，吊扣其駕駛執照」，參照立法理由：
    「鑑於本條例前已修正刪除受吊扣駕駛執照處分，吊扣各級
    駕駛執照之規定，為利明確汽車駕駛人駕駛非其駕駛執照種
    類之車輛，違反應受吊扣駕駛執照之處分處理，並在兼顧本
    條例立法意旨下，增訂第2 項得緩即予吊扣而採記違規點數
    及駕駛人仍無改正仍再犯違規之應併原吊扣處罰之規定」，
    可知該規定係指領有汽車駕駛執照駕駛人，駕駛非其駕駛種
    類之動力交通工具，如違反交通法規，需受吊扣駕照之處分
    時，應先行記違規點數，俟達記違規點數6 點或有再次應受
    吊扣駕駛執照情形，始得為吊扣駕照之處分。
四、次按，95年2 月5 日施行之行政罰法第26條第1 項規定：「
    一行為同時觸犯刑事法律及違反行政法上義務規定者，依刑
    事法律處罰之。但其行為應處以其他種類行政罰或得沒入之
    物而未經法院宣告沒收者，亦得裁處之。」，此乃一行為同
    時造成刑罰法律與行政秩序罰規定發生競合適用之關係時，
    基於「一事不二罰」之法理，經由立法程序確立應以刑罰優
    先為原則，避免行為人承受過度且重複之處罰。此觀該條立
    法理由明確揭示：「一行為同時觸犯刑事法律及違反行政法
    上義務規定時，由於刑罰與行政罰同屬對不法行為之制裁，
    而刑罰之懲罰作用較強，故依刑事法律處罰，即足資警惕時
    ，實無一事二罰再處行政罰之必要。且刑事法律處罰，由法
    院依法定程序為之，較符合正當法律程序，應予優先適用。
    但罰鍰以外之沒入或其他種類行政罰，因兼具維護公共秩序
    之作用，為達行政目的，行政機關仍得併予裁處，故為第一
    項但書規定。」，其理益明。是以前揭行政罰法中刑事法律
    處罰優先且不再處以行政秩序罰之目的，既係因為行為人已
    接受刑罰而足資警惕，且已發生懲罰之作用，即無使行為人
    陷於雙重處罰之不利益，則關於刑事法律處罰之範圍自應採
    取實質認定，凡刑事實體法或程序法中所規定客觀上剝奪行
    為人生命、自由、財產權利，主觀上亦因制裁之嚴厲性、痛
    苦性，其強度足以造成心理強制而間接達成矯正教化目的之
    處遇手段，皆應納入其中，而不以形式上符合刑法第32條至
    第34條所定主刑及從刑種類者為限，始與前揭法律規範之意
    旨相符。
五、經查：
  (一)本件異議人於99年5 月20日凌晨2 時30分許，騎乘車號LCT-
    758 號重型機車，行經臺北縣中和市○○街150 號前，為警
    攔檢，當場施以酒精濃度測試，經測得異議人吐氣酒精濃度
    達每公升0.72毫克，為警掣單舉發，原處分機關遂以異議人
    酒精濃度超過規定標準為由，裁處罰鍰45,000元，記違規點
    數5 點，並施以道路交通安全講習之事實，因異議人並未爭
    執酒後騎乘機車之違規事實，且有臺北縣政府警察局舉發違
    反道路交通管理事件通知單、交通部公路總局臺北區監理所
    板橋監理站違反道路交通管理事件裁決書、交通部公路總局
    臺北區監理所板橋監理站送達證書各1 份附卷可稽，是異議
    人飲用酒類後致酒精濃度超過規定標準仍駕駛動力交通工具
    而為警查獲之事實，堪以認定。
  (二)本件異議人上開酒後騎乘機車之同一行為，除違反道路交通
    管理處罰條例第35條第1 項第1 款之規定外，因臺灣板橋地
    方法院檢察署檢察官認異議人飲用酒類已達不能安全駕駛之
    程度，而構成刑法第185 條之3 之服用酒類不能安全駕駛動
    力交通工具而駕駛罪嫌，而於99年5 月27日以99年度速偵字
    第3354號為緩起訴，緩起訴期間為2 年，並命異議人向指定
    之政府機關、政府機構、行政法人、社區或其他符合公益目
    的之機構或團體提供90小時之義務勞務，緩起訴期間於101
    年7 月19日期滿，上開緩起訴處分經職權送再議後，已於99
    年7 月20日未經撤銷而確定等情，則有臺灣高等法院被告前
    案紀錄表、臺灣板橋地方法院檢察署99年度速偵字第3354號
    緩起訴處分書、臺灣板橋地方法院檢察署檢察官執行緩起訴
    處分命令通知書各1 份在卷可參。是異議人前揭酒後騎乘機
    車之一行為，同時觸犯刑事法律及違反行政法上義務規定，
    依行政罰法第26條第1 項前段規定，應依刑事法律處罰之。
    雖臺灣板橋地方法院檢察署檢察官採取緩起訴處分之替代性
    刑事處遇手段，未將該案逕行起訴或聲請簡易判決處刑，致
    其後適用之刑事訴訟程序有所區別，然就異議人負有向檢察
    官指定機構提供一定時數之勞務義務觀察，其如未在上開指
    定期間內確實履行義務，依刑事訴訟法第253 條之3 第1項
    第3 款之規定，異議人將遭受撤銷緩起訴處分之不利益；反
    之，倘其確實遵守並履行各項緩起訴條件，除非合於刑事訴
    訟法第260 條所定情形之一，否則異議人即無再就同一案件
    遭受刑事訴追之虞。從而，異議人已因上開緩起訴處分而剝
    奪其人身自由，主觀上前揭義務勞務亦具有強制性、懲罰性
    ，雖不若易科罰金係以支付金錢作為自由刑之替代，惟經由
    緩起訴處分條件之履行使其免於遭檢察官發動起訴程序，仍
    具有替代刑罰之效果，廣義而言，應屬前揭所稱之「實質刑
    事法律處罰」，而有行政罰法第26條第1 項「一事不二罰」
    規定之適用。是異議人因駕駛人酒精濃度超過規定標準之違
    規行為，依行政罰法第26條第1 項前段規定，即應依刑事法
    律處罰之，已無再依上開道路交通處罰條例第35條第1 項第
    1 款裁處行政罰鍰之餘地。
  (三)另異議人僅考領有汽車駕駛執照，並未考領有重型機車駕駛
    執照，此有證號查詢汽車駕駛人、證號查詢機車駕駛人各1
    份在卷可參，是異議人酒後騎乘機車而違反道路交通安全規
    則第114 條第2 款，依道路交通管理處罰條例第35條第1 項
    第1 款、第68條第2 項前段、第24條第1 項第2 款，應記違
    規點數5 點，並施以道路交通安全講習，是原處分機關裁處
    異議人記違規點數5 點及施以道路交通安全講習部分，並無
    違誤，由於原處分機關所為記違規點數與施以道路交通安全
    講習之裁罰，均係為達成遏止酒後騎乘機車之不法行為，維
    護道路交通用路權人之安全法益等行政目的所必要之罰鍰以
    外之其他種類行政罰，依行政罰法第26條第1 項但書之規定
    ，原處分機關仍得裁處，致未違反「一事不二罰」之規定。
    惟因本件酒後騎乘機車乃單一違規行為，原處分機關所為之
    處分應視為一整體而無從予以割裂，故仍應由本院撤銷原處
    分，並自為裁罰如主文第2 項所示。
  (四)至原處分機關援引法務部行政罰法諮詢小組第1 次會議紀錄
    、法務部98年10月19日法律決字第0980700687號函，認緩起
    訴乃附帶條件之不起訴處分，緩起訴確定後，宜視同不起訴
    處分確定，亦即係不起訴之一種，應有行政罰法第26條第2
    項規定之適用等語。惟按法官依據法律獨立審判，憲法第80
    條載有明文。各機關依其職掌就有關法規為釋示之行政命令
    ，法官於審判案件時，固可予以引用，但仍得依據法律，表
    示適當之不同見解，並不受其拘束，司法行政機關所發司法
    行政上之命令，如涉及審判上之法律見解，僅供法官參考，
    法官於審判案件時，亦不受其拘束，司法院大法官會議解釋
    釋字第216 號解釋意旨可資參照。是原處分機關所提前開函
    文或會議紀錄，既與本院前揭見解不同，本院並不受其拘束
    ，併此敘明。
六、綜上所述，原處分機關以異議人酒精濃度超過規定標準而騎
    乘機車為由，對其裁處罰鍰，尚有違誤，異議人提出本件聲
    明異議，非無理由，原處分機關關於此部分之處分自應予以
    撤銷而不罰。惟異議人上開酒後騎乘機車違反道路交通管理
    處罰條例第35條第1 項第1 款之行為，應記違規點數5 點並
    接受道路安全交通講習，業經道路交通管理處罰條例第35條
    第1 項第1 款、第68條第2 項前段、第24條第1 項第2 款分
    別規定明確，該等記違規點數及接受講習均屬行政罰法第26
    條第1 項但書所規定之「其他種類行政罰」，原處分機關裁
    處異議人記違規點數5 點，並施以道路安全交通講習，與法
    並無不合。故本院撤銷原處分後，諭知異議人如主文第2項
    所示之處罰，以期適法。
據上論斷，應依道路交通案件處理辦法第20條前段，裁定如主文
。
中    華    民    國    99    年    10    月    21    日
                  交通法庭  法  官  高增泓
以上正本證明與原本無異。
如不服本裁定應於送達後5 日內向本院提出抗告狀。
                            書記官  林政良
中    華    民    國    99    年    10    月    21    日

司法院資訊處製作；財團法人民間司法改革基金會備份。
